---
title: "Dossier d’évaluation des actifs"
author: "Pierre et Florian"
format:
  html:
    toc: true
    toc-title: Sommaire
    code-fold: true
    echo: true
    eval: true
    incremental: true
  pdf:
    toc: true
    toc-title: Sommaire
    code-fold: true
    echo: true
    eval: true
    incremental: true
  revealjs:
    incremental: true
---

# Pierre QUINTIN de KERCADIO et Florian CROCHET

# Importation des librairies

```{r}
library(tidyquant)
library(tidyverse)
library(tseries)
library(rugarch)
library(patchwork)
library(corrplot)
library(xts)
library(PerformanceAnalytics)
```


# Importation des données

```{r}
tickers <- c(
  "JUVE.MI", "SSL.MI", "XXT.SG", "CCP.L", "BVB.MU",
  "SCP.LS", "AAB.CO", "GSRAY.IS", "AJAX.AS", "SOL-USD"
)

# Données
data <- map(tickers, function(i) {
  tq_get(i, from = "2023-12-01", to = "2024-11-30")
})

# Noms des actifs
names(data) <- tickers

View(data)
```


# Structure de chaque actif

```{r}
walk(names(data), function(i) {
  cat("Structure de l'actif", i, ":\n")
  str(data[[i]])
  cat("\n")
})
```


# Création d'une base commune

```{r}
# Base

base <- bind_rows(data)


# Noms des colonnes en français

base <- base |>
  rename(
    actif = symbol,
    date = date,
    ouverture = open,
    haut = high,
    bas = low,
    cloture = close,
    volume = volume,
    ajuste = adjusted
  )


# Structure de la base
str(base)

View(base)
```


# Visualisation et suppression des lignes ayant des valeurs manquantes

```{r}
# Visualisation

base[which(rowSums(is.na(base)) > 0), ]


# Suppression d'une ligne

base <- base |>
  filter(!(actif == "GSRAY.IS" & date == "2024-04-09"))

data[["GSRAY.IS"]] <- data[["GSRAY.IS"]] |>
  filter(date != "2024-04-09")
```



#-------------------- EXERCICE 1 --------------------

##---------- QUESTION 1 ----------

```{r}
# Vecteur de couleurs

couleurs <- c(
  "JUVE.MI" = "red",
  "SSL.MI" = "green",
  "XXT.SG" = "blue",
  "CCP.L" = "black",
  "BVB.MU" = "cyan",
  "SCP.LS" = "brown",
  "AAB.CO" = "orange",
  "GSRAY.IS" = "pink",
  "AJAX.AS" = "grey",
  "SOL-USD" = "purple"
)
```


### 1.1 Représentation des prix de chacun des fonds en fonction du temps.

```{r}
# Un graphique représentant l'ensemble des actifs

base |>
  ggplot() +
  aes(
    x = date,
    y = cloture,
    color = actif
  ) +
  geom_line() +
  scale_color_manual(
    values = couleurs,
    name = "Actifs"
  ) +
  labs(
    title = "Évolution du cours des actifs",
    x = "Date",
    y = "Cours",
    caption = "Source : Yahoo Finance",
    subtitle = "du 01/12/23 au 30/11/24"
  ) +
  theme_bw() +
  theme(
    plot.title = element_text(
      color = "black",
      size = 20,
      face = "bold"
    ),
    plot.subtitle = element_text(
      color = "grey10",
      size = 10
    ),
    plot.caption = element_text(
      color = "grey20"
    ),
    axis.title.y = element_text(
      angle = 0,
      vjust = 0.5
    )
  )
```


```{r}
# Un même graphique sans les actifs CCP.L, AAB.CO et SOL-USD

base |>
  filter(!actif %in% c("CCP.L", "AAB.CO", "SOL-USD")) |>
  ggplot() +
  aes(
    x = date,
    y = cloture,
    color = actif
  ) +
  geom_line() +
  scale_color_manual(
    values = couleurs,
    name = "Actifs"
  ) +
  labs(
    title = "Évolution du cours des actifs",
    x = "Date",
    y = "Cours",
    caption = "Source : Yahoo Finance",
    subtitle = "du 01/12/23 au 30/11/24"
  ) +
  theme_bw() +
  theme(
    plot.title = element_text(
      color = "black",
      size = 20,
      face = "bold"
    ),
    plot.subtitle = element_text(
      color = "grey10",
      size = 10
    ),
    plot.caption = element_text(
      color = "grey20"
    ),
    axis.title.y = element_text(
      angle = 0,
      vjust = 0.5
    )
  )
```


```{r}
# Un sous-graphique par titre

base |>
  ggplot() +
  aes(
    x = date,
    y = cloture,
    color = actif
  ) +
  geom_line() +
  scale_color_manual(
    values = couleurs,
    guide = "none"
  ) +
  labs(
    title = "Évolution du cours des actifs",
    x = "Date",
    y = "Cours",
    caption = "Source : Yahoo Finance",
    subtitle = "du 01/12/23 au 30/11/24"
  ) +
  theme_bw() +
  theme(
    plot.title = element_text(
      color = "black",
      size = 15,
      face = "bold"
    ),
    plot.subtitle = element_text(
      color = "grey10",
      size = 10
    ),
    plot.caption = element_text(
      color = "grey20"
    ),
    axis.title.y = element_text(
      angle = 0,
      vjust = 0.5
    ),
    axis.text.x = element_text(
      angle = 45,
      hjust = 1
    )
  ) +
  facet_wrap(~actif, scales = "free_y")
```


```{r}
# Un graphique par titre

graph_actif <- map(unique(base$actif), function(i) {
  base |>
    filter(actif == i) |>
    ggplot() +
    aes(
      x = date,
      y = cloture,
      color = actif
    ) +
    geom_line(linewidth = 1.2) +
    scale_color_manual(
      values = couleurs,
      guide = "none"
    ) +
    labs(
      title = paste("Évolution du cours de l'actif", i),
      x = "Date",
      y = "Cours",
      caption = "Source : Yahoo Finance",
      subtitle = "du 01/12/23 au 30/11/24"
    ) +
    theme_bw() +
    theme(
      plot.title = element_text(
        color = "black",
        size = 15,
        face = "bold"
      ),
      plot.subtitle = element_text(
        color = "grey10",
        size = 10
      ),
      plot.caption = element_text(
        color = "grey20"
      ),
      axis.title.y = element_text(
        angle = 0,
        vjust = 0.5
      )
    )
})

walk(graph_actif, ~ print(.x))
```


### 1.2 Calcul des rendements de chacun des fonds en fonction du temps.

```{r}
# Calcul
base <- base |>
  group_by(actif) |>
  mutate(rendement = cloture / lag(cloture) - 1) |>
  ungroup()


# Le rendement est nul le premier jour de la période
base <- base |>
  mutate(rendement = if_else(
    date == "2023-12-01",
    0,
    rendement
  ))

View(base)
```


### 1.3 Représentation des rendements de chacun des fonds en fonction du temps.

```{r}
# Un graphique représentant l'ensemble des actifs

base |>
  ggplot() +
  aes(
    x = date,
    y = rendement,
    color = actif
  ) +
  geom_line() +
  scale_color_manual(
    values = couleurs,
    name = "Actifs"
  ) +
  labs(
    title = "Évolution du rendement des actifs",
    x = "Date",
    y = "Rendement",
    caption = "Source : Yahoo Finance",
    subtitle = "du 01/12/23 au 30/11/24"
  ) +
  theme_bw() +
  theme(
    plot.title = element_text(
      color = "black",
      size = 20,
      face = "bold"
    ),
    plot.subtitle = element_text(
      color = "grey10",
      size = 10
    ),
    plot.caption = element_text(
      color = "grey20"
    ),
    axis.title.y = element_text(
      angle = 0,
      vjust = 0.5
    )
  )

# Warning : normal
```


```{r}
# Un sous-graphique par titre

base |>
  ggplot() +
  aes(
    x = date,
    y = rendement,
    color = actif
  ) +
  geom_line() +
  scale_color_manual(
    values = couleurs,
    guide = "none"
  ) +
  labs(
    title = "Évolution du rendement des actifs",
    x = "Date",
    y = "Rendement",
    caption = "Source : Yahoo Finance",
    subtitle = "du 01/12/23 au 30/11/24"
  ) +
  theme_bw() +
  theme(
    plot.title = element_text(
      color = "black",
      size = 15,
      face = "bold"
    ),
    plot.subtitle = element_text(
      color = "grey10",
      size = 10
    ),
    plot.caption = element_text(
      color = "grey20"
    ),
    axis.text.x = element_text(
      angle = 45,
      hjust = 1
    )
  ) +
  facet_wrap(~actif, scales = "free_y")

# Warning : normal
```


```{r}
# Un graphique par titre

graph_rendement <- map(unique(base$actif), function(i) {
  base |>
    filter(actif == i) |>
    ggplot() +
    aes(
      x = date,
      y = rendement,
      color = actif
    ) +
    geom_line() +
    scale_color_manual(
      values = couleurs,
      guide = "none"
    ) +
    labs(
      title = paste("Évolution du rendement de l'actif", i),
      x = "Date",
      y = "Rendement",
      caption = "Source : Yahoo Finance",
      subtitle = "du 01/12/23 au 30/11/24"
    ) +
    theme_bw() +
    theme(
      plot.title = element_text(
        color = "black",
        size = 15,
        face = "bold"
      ),
      plot.subtitle = element_text(
        color = "grey10",
        size = 10
      ),
      plot.caption = element_text(
        color = "grey20"
      )
    )
})

walk(graph_rendement, ~ print(.x))


# Warning : normal
```



##---------- QUESTION 2 ----------

### 2. Quelles sont les propriétés financières de chacune des séries ?  

#### - Test de stationnarité

```{r}
# Test vérifiant si les rendements sont stationnaires (c'est-à-dire sans tendance)

stationnarite <- base |>
  group_by(actif) |>
  summarise(
    p_value_adf = adf.test(rendement)$p.value
  )

stationnarite

# Warning : la p-value est très petite
```
Au seuil de 5 %, l'hypothèse nulle est rejetée, ce qui suggère que la série des rendements de chaque actif est stationnaire.


#### - Graphique d'autocorrélation

```{r}
# Graphique de l'autocorrélation des rendements
# Évaluation de l'influence des rendements passés sur les rendements futurs

base |>
  group_by(actif) |>
  group_walk(~ {
    acf(
      .x$rendement,
      main = paste("ACF pour", .y)
    )
  })
```
Lorsque les barres d'autocorrélation dépassent les bandes de confiance, cela indique une autocorrélation significative à ce lag, révélant une dépendance temporelle entre les rendements.


#### - Test de normalité

```{r}
# Test vérifiant si les rendements suivent une distribution normale

normalite <- base |>
  group_by(actif) |>
  summarise(
    p_value_shapiro = shapiro.test(rendement)$p.value
  )

normalite
```
La p-value du test est inférieure à 1 % pour les rendements de chaque actif.
Au seuil de 1 %, l'hypothèse nulle est donc rejetée, ce qui signifie que les rendements ne suivent pas une distribution normale.


#### - Volatilité conditionnelle

```{r}
# Analyse des périodes de forte et faible volatilité

# Spécification d'un modèle GARCH
spec <- ugarchspec(
  variance.model = list(model = "sGARCH"),
  mean.model = list(armaOrder = c(0, 0))
)

# Calcul de la volatilité pour chaque actif
volatilite <- base |>
  group_by(actif) |>
  group_map(~ {
    list(
      # Nom de l'actif
      actif = .y,
      # Ajustement du modèle GARCH sur les rendements de chaque actif
      fit = ugarchfit(spec = spec, data = .x$rendement)
    )
  })

# Affichage des résultats de la volatilité conditionnelle
volatilite
```



##---------- QUESTION 3 ----------

### 3. Y a-t-il des retours à la moyenne ? Pouvez-vous identifier des événements d'actualité qui pourraient expliquer des valeurs inhabituelles ? 
#### - Calcul des moyennes

```{r}
# Moyenne du cours de clôture des actifs

moyenne_cours <- base |>
  group_by(actif) |>
  summarise(moyenne = mean(cloture))

moyenne_cours


# Moyenne des rendements des actifs

moyenne_rendement <- base |>
  group_by(actif) |>
  summarise(moyenne = mean(rendement))

moyenne_rendement
```



#### - Graphique avec la moyenne des cours

```{r}
# Un sous-graphique par titre

base |>
  ggplot() +
  aes(
    x = date,
    y = cloture,
    color = actif
  ) +
  geom_line() +
  geom_hline(
    data = moyenne_cours,
    aes(yintercept = moyenne)
  ) +
  scale_color_manual(
    values = couleurs,
    guide = "none"
  ) +
  labs(
    title = "Évolution du cours des actifs par rapport à leur moyenne",
    x = "Date",
    y = "Cours",
    caption = "Source : Yahoo Finance",
    subtitle = "du 01/12/23 au 30/11/24"
  ) +
  theme_bw() +
  theme(
    plot.title = element_text(
      color = "black",
      size = 13,
      face = "bold"
    ),
    plot.subtitle = element_text(
      color = "grey10",
      size = 10
    ),
    plot.caption = element_text(
      color = "grey20"
    ),
    axis.title.y = element_text(
      angle = 0,
      vjust = 0.5
    ),
    axis.text.x = element_text(
      angle = 45,
      hjust = 1
    )
  ) +
  facet_wrap(~actif, scales = "free_y")
```


```{r}
# Un graphique par titre

graph_actif_moyenne <- map(unique(base$actif), function(i) {
  base |>
    filter(actif == i) |>
    ggplot() +
    aes(
      x = date,
      y = cloture,
      color = actif
    ) +
    geom_line(linewidth = 1.2) +
    geom_hline(
      data = moyenne_cours,
      aes(yintercept = moyenne[actif == i])
    ) +
    scale_color_manual(
      values = couleurs,
      guide = "none"
    ) +
    labs(
      title = paste("Évolution du cours de l'actif", i, "par rapport à sa moyenne"),
      x = "Date",
      y = "Cours",
      caption = "Source : Yahoo Finance",
      subtitle = "du 01/12/23 au 30/11/24"
    ) +
    theme_bw() +
    theme(
      plot.title = element_text(
        color = "black",
        size = 12,
        face = "bold"
      ),
      plot.subtitle = element_text(
        color = "grey10",
        size = 10
      ),
      plot.caption = element_text(
        color = "grey20"
      ),
      axis.title.y = element_text(
        angle = 0,
        vjust = 0.5
      )
    )
})

walk(graph_actif_moyenne, ~ print(.x))
```


#### - Graphique avec la moyenne des rendements

```{r}
# Un sous-graphique par titre

base |>
  ggplot() +
  aes(
    x = date,
    y = rendement,
    color = actif
  ) +
  geom_line() +
  geom_hline(
    data = moyenne_rendement,
    aes(yintercept = moyenne)
  ) +
  scale_color_manual(
    values = couleurs,
    guide = "none"
  ) +
  labs(
    title = "Évolution du rendement des actifs par rapport à leur moyenne",
    x = "Date",
    y = "Rendement",
    caption = "Source : Yahoo Finance",
    subtitle = "du 01/12/23 au 30/11/24"
  ) +
  theme_bw() +
  theme(
    plot.title = element_text(
      color = "black",
      size = 13,
      face = "bold"
    ),
    plot.subtitle = element_text(
      color = "grey10",
      size = 10
    ),
    plot.caption = element_text(
      color = "grey20"
    ),
    axis.text.x = element_text(
      angle = 45,
      hjust = 1
    )
  ) +
  facet_wrap(~actif, scales = "free_y")

# Warning : normal
```


```{r}
# Un graphique par titre

graph_rendement_moyenne <- map(unique(base$actif), function(i) {
  base |>
    filter(actif == i) |>
    ggplot() +
    aes(
      x = date,
      y = rendement,
      color = actif
    ) +
    geom_line() +
    geom_hline(
      data = moyenne_rendement,
      aes(yintercept = moyenne[actif == i])
    ) +
    scale_color_manual(
      values = couleurs,
      guide = "none"
    ) +
    labs(
      title = paste("Évolution du rendement de l'actif", i, "par rapport à sa moyenne"),
      x = "Date",
      y = "Rendement",
      caption = "Source : Yahoo Finance",
      subtitle = "du 01/12/23 au 30/11/24"
    ) +
    theme_bw() +
    theme(
      plot.title = element_text(
        color = "black",
        size = 12,
        face = "bold"
      ),
      plot.subtitle = element_text(
        color = "grey10",
        size = 10
      ),
      plot.caption = element_text(
        color = "grey20"
      )
    )
})

walk(graph_rendement_moyenne, ~ print(.x))


# Warning : normal
```

  

##---------- QUESTION 4 ----------

### 4. Représentation des boites à moustaches associées à la distribution de chaque fonds.

```{r}
# Un graphique par titre

graph_boxplot <- map(unique(base$actif), function(i) {
  base |>
    filter(actif == i) |>
    ggplot() +
    aes(
      x = "",
      y = rendement,
      fill = actif
    ) +
    geom_boxplot() +
    scale_fill_manual(
      values = couleurs,
      guide = "none"
    ) +
    labs(
      title = i,
      x = "",
      y = "",
    ) +
    theme_bw() +
    theme(
      plot.title = element_text(
        hjust = 0.5,
        size = 12,
        face = "bold"
      )
    )
})

# Groupes de 3 boites à moustaches
groupe_boxplot <- map(seq(1, length(graph_boxplot), by = 5), function(i) {
  wrap_plots(graph_boxplot[i:min(i + 4, length(graph_boxplot))],
    ncol = 5
  )
})

# Titre
titre_boxplot <- ggplot() +
  ggtitle("Boites à moustaches du rendement des actifs") +
  theme_void() +
  theme(plot.title = element_text(hjust = 0.5, size = 15, face = "bold"))

# Titre et groupes
walk(seq(1, length(groupe_boxplot)), function(i) {
  wrap_plots(
    titre_boxplot, # Add the title at the top
    groupe_boxplot[[i]], # Use [[i]] to extract the i-th element
    nrow = 2,
    heights = c(0.1, 1)
  ) |>
    print()
})


# Warning : normal
```



##---------- QUESTION 5 ----------

### 5.1 Calcul des statistiques descriptives univariées (moyenne, variance, écart-type, asymétrie, kurtosis) pour chaque fond. 

```{r}
stats_rendements <- base |>
  group_by(actif) |>
  summarise(
    moyenne = mean(rendement),
    variance = var(rendement),
    ecart_type = sd(rendement),
    asymetrie = skewness(rendement),
    kurtosis = kurtosis(rendement)
  )

View(stats_rendements)
```

```{r}
# Autres statistiques

autres_stats_rendements <- base |>
  group_by(actif) |>
  summarise(
    minimum = min(rendement),
    Q1 = quantile(rendement, 0.25),
    mediane = median(rendement),
    moyenne = mean(rendement),
    Q3 = quantile(rendement, 0.75),
    maximum = max(rendement),
    outliers_bas = sum(rendement < (Q1 - 1.5 * (Q3 - Q1))),
    outliers_haut = sum(rendement > (Q3 + 1.5 * (Q3 - Q1)))
  )
```


###  5.2 Normalité des distributions des séries

```{r}
# Histogrammes des rendements de chacun des fonds en fonction du temps.

# Un sous-graphique par titre

base |>
  ggplot() +
  aes(
    x = rendement,
    fill = actif
  ) +
  geom_histogram(
    binwidth = 0.005,
    alpha = 0.7,
    position = "identity"
  ) +
  scale_fill_manual(
    values = couleurs,
    guide = "none"
  ) +
  labs(
    title = "Histogrammes des rendements des actifs",
    x = "Rendements",
    y = "Fréquence",
    caption = "Source : Yahoo Finance",
    subtitle = "du 01/12/23 au 30/11/24"
  ) +
  theme_bw() +
  theme(
    plot.title = element_text(
      color = "black",
      size = 20,
      face = "bold"
    ),
    plot.subtitle = element_text(
      color = "grey10",
      size = 10
    ),
    plot.caption = element_text(
      color = "grey20"
    )
  ) +
  facet_wrap(~actif, scales = "free_y")

# Warning : normal
```



##---------- QUESTION 6 ----------

### 6. En utilisant un taux mensuel sans risque égal à 0,5 % par mois (ce qui correspond à un taux annuel composé en continu de 6,2 %), calcul du ratio de Sharpe pour chaque actif. 

```{r}
# Taux mensuel sans risque de 0,5 %

taux_sans_risque <- 0.005


# Ratio de Sharpe pour chaque actif

ratio_sharpe <- base |>
  group_by(actif) |>
  summarise(
    rendement_moyen = mean(rendement), # rendement mensuel moyen de l'actif
    volatilite = sd(rendement), # volatilité des rendements de l'actif (écart-type)
    sharpe = (rendement_moyen - taux_sans_risque) / volatilite # ratio de Sharpe
  )

ratio_sharpe
```

```{r}
# Autre méthode

R <- tapply(base$rendement, base$actif, mean) # rendement mensuel moyen
O <- tapply(base$rendement, base$actif, sd) # volatilité des rendements (écart-type)
r <- 0.005 # taux mensuel sans risque

S <- (R - r) / O # ratio de Sharpe
S
```


##---------- QUESTION 7 ----------

### 7. Matrice de variances-covariances des rendements de vos neuf actifs.

```{r}
# Matrice de variances-covariances des rendements

matrice_variances_covariances <- base |>
  select(date, actif, rendement) |>
  pivot_wider(names_from = actif, values_from = rendement) |>
  select(-date) |>
  cov(
    use = "complete.obs",
    method = "spearman"
    # Méthode robuste à la non-normalité
    # des rendements de chaque actif
  )

View(matrice_variances_covariances)
```

```{r}
# Matrice de variances-covariances des rendements des neuf premiers actifs

View(matrice_variances_covariances[-10, -10])
```



#---------- QUESTION 8 ----------

### 8.1 Matrice de corrélation des rendements de vos neuf actifs

```{r}
# Matrice de corrélation des rendements

matrice_correlation <- base |>
  select(date, actif, rendement) |>
  pivot_wider(names_from = actif, values_from = rendement) |>
  select(-date) |>
  cor(
    use = "complete.obs",
    method = "spearman"
    # Méthode robuste à la non-normalité
    # des rendements de chaque actif
  )

View(matrice_correlation)
```

```{r}
# Matrice de corrélation des rendements des neuf premiers actifs

View(matrice_correlation[-10, -10])
```


### 8.2  Matrice de corrélation à l'aide de la fonction corrplot

```{r}
# Matrice

corrplot(matrice_correlation[-10, -10],
  method = "number",
  type = "upper",
  col = colorRampPalette(c("blue", "grey", "red"))(100),
  addCoef.col = "black",
  tl.col = "black",
  tl.srt = 45,
  number.cex = 0.8
)
```



##---------- QUESTION 10 ----------

### 10. A partir de 7 mesures de performances ajustées au risque, identification pour chacune d’elle, du titre le plus rentable.

#### - Conversion d'un sous-ensemble de données au format xts

```{r}
# Colonnes sélectionnées : date, actif et rendements

rendements_data <- base |>
  select(date, actif, rendement) |>
  pivot_wider(names_from = actif, values_from = rendement) |>
  arrange(date)

# View(rendements_data)
```

```{r}
## Conversion au format xts

rendements_xts <- rendements_data |>
  select(-date) |> # la colonne date est exclue
  xts(order.by = as.Date(rendements_data$date)) # la colonne date est utilisée comme index

# View(rendements_xts)
```

```{r}
# Actifs sans SOL-USD

actifs_sans_sol <- setdiff(tickers, "SOL-USD")

actifs_sans_sol
```


#### - Ratio de Sharpe

```{r}
# Ratio de Sharpe pour chaque actif avec
# un taux sans risque mensuel de 0,5 %

ratio_sharpe2 <- ratio_sharpe |>
  select(actif, sharpe)
```

```{r}
# Autre méthode

ratio_sharpe <- map_dfr(tickers, ~ {
  tibble(
    actif = .x,
    sharpe = as.numeric(SharpeRatio(
      R = na.omit(rendements_xts[, .x]),
      Rf = taux_sans_risque,
      FUN = "StdDev"
    ))
  )
})
```


#### - Alpha de Jensen

```{r}
alpha_jensen <- map_dfr(tickers, ~ {
  tibble(
    actif = .x,
    jensen = CAPM.jensenAlpha(
      Ra = na.omit(rendements_xts[, .x]),
      Rb = na.omit(rendements_xts[, "SOL-USD"]),
      Rf = taux_sans_risque
    )
  )
})
```


#### - Ratio de Sortino

```{r}
ratio_sortino <- map_dfr(tickers, ~ {
  tibble(
    actif = .x,
    sortino = as.numeric(SortinoRatio(
      R = na.omit(rendements_xts[, .x]),
      MAR = taux_sans_risque
    ))
  )
})
```


#### - Ratio de Treynor

```{r}
ratio_treynor <- map_dfr(tickers, ~ {
  tibble(
    actif = .x,
    treynor = TreynorRatio(
      Ra = na.omit(rendements_xts[, .x]),
      Rb = rendements_xts[, "SOL-USD"],
      Rf = taux_sans_risque
    )
  )
})
```


#### - Ratio d’information

```{r}
ratio_info <- map_dfr(tickers, ~ {
  tibble(
    actif = .x,
    information = InformationRatio(
      Ra = na.omit(rendements_xts[, .x]),
      Rb = rendements_xts[, "SOL-USD"],
      scale = 12
    )
  )
})
```


#### - Coefficient de variation

```{r}
coefficient_variation <- map_dfr(tickers, ~ {
  # rendement mensuel moyen
  rendement_moyen <- mean(na.omit(rendements_xts[, .x]))

  # volatilité des rendements (écart-type)
  volatilite <- sd(na.omit(rendements_xts[, .x]))

  # tibble
  tibble(
    actif = .x,
    coeff_variation = volatilite / rendement_moyen
  )
})
```


#### - Ratio de Roy

```{r}
# Taux de rendement de réserve mensuel

t_reserve <- 0


# Ratio de Roy pour chaque actif

ratio_roy <- map_dfr(tickers, ~ {
  # rendement mensuel moyen
  rendement_moyen <- mean(na.omit(rendements_xts[, .x]))

  # volatilité des rendements (écart-type)
  volatilite <- sd(na.omit(rendements_xts[, .x]))

  # tibble
  tibble(
    actif = .x,
    roy = (rendement_moyen - t_reserve) / volatilite
  )
})
```


#### - Résumé

```{r}
# Tibbles
tibbles <- list(
  ratio_sharpe, alpha_jensen, ratio_sortino, ratio_treynor,
  ratio_info, coefficient_variation, ratio_roy
)

# Jointure totale sur la colonne actif
resume <- purrr::reduce(tibbles, full_join, by = "actif")

# Résultat
print(resume)
```




#-------------------- EXERCICE 2 --------------------

##---------- QUESTION 1 ----------

### 1. Utilisez les 9 premiers actifs précédents. 

#### 1.a Calcul du rendement du portefeuille équipondéré composé des 9 fonds, puis déduction de son écart-type. 

```{r}
# Suppression de la colonne "SOL_USD" dans rendements_data

rendements_data_sans_sol <- rendements_data |>
  na.omit() |>
  select(-`SOL-USD`)
```

```{r}
# Calcul des rendements du portefeuille en utilisant baserendement2_sans_SOL_USD

rendements_portefeuille <- Return.portfolio(rendements_data_sans_sol)

names(rendements_portefeuille) <- "PF"
```

```{r}
# Ajout des rendements du portefeuille à la base existante

base_rendements <- bind_cols(rendements_data_sans_sol, rendements_portefeuille)
```

```{r}
# Calcul des statistiques descriptives (moyenne, variance, écart-type, asymétrie, kurtosis) du portefeuille.

stats_portefeuilles <- tibble(
  actif = "PF",
  moyenne = mean(rendements_portefeuille),
  variance = as.numeric(var(rendements_portefeuille)),
  ecart_type = sd(rendements_portefeuille),
  asymetrie = skewness(rendements_portefeuille),
  kurtosis = kurtosis(rendements_portefeuille)
)

view(stats_portefeuilles)
```

```{r}
# Ajout des statistiques du portefeuille à la base existante

stats_rendements2 <- stats_rendements |> 
  bind_rows(stats_portefeuilles) |>
  filter(actif != "SOL-USD")

View(stats_rendements2)
```




#### 1.c. Dans un plan moyenne-variance, représentation des 10 séries.

```{r}
# Vecteur de couleurs

couleurs2 <- couleurs
names(couleurs2)[names(couleurs2) == "SOL-USD"] <- "PF"
couleurs2["PF"] <- "purple"

couleurs2
```


```{r}
# Un graphique représentant l'ensemble des actifs

graph_moy_var <- stats_rendements2 |>
  ggplot(aes(
    x = ecart_type,
    y = moyenne,
    color = actif,
    label = actif
  )) +
  geom_point(size = 4) +
  geom_text(
    vjust = -0.9,
    hjust = 0.6,
    size = 3,
    color = "black"
  ) +
  scale_color_manual(
    values = couleurs2,
    name = "Titres",
  ) +
  labs(
    title = "Équilibre entre risque et rendement",
    x = "Volatilité",
    y = "Rendement attendu"
  ) +
  scale_y_continuous(labels = scales::percent) +
  scale_x_continuous(labels = scales::percent) +
  theme_bw() +
  theme(
    plot.title = element_text(
      color = "black",
      size = 14,
      face = "bold"
    )
  )

graph_moy_var
```



##---------- QUESTION 2 ----------

```{r}
# Importation et préparation des données
library(tidyquant)
library(data.table)
library(xts)

# Téléchargement des données
tickers <- c("JUVE.MI", "SSL.MI", "XXT.SG")
data <- lapply(tickers, function(ticker) {
  df <- tq_get(ticker, from = "2023-12-01", to = "2024-11-30")
  df <- df %>%
    mutate(rendement = adjusted / lag(adjusted) - 1) # Calcul des rendements
  xts(df$rendement, order.by = as.Date(df$date)) # Conversion en xts
})
names(data) <- tickers

# Création d'une table commune
data_table <- data.table(
  JUVE_MIrdmt = data[["JUVE.MI"]],
  SSL_MIrdmt = data[["SSL.MI"]],
  XXT_SGrdmt = data[["XXT.SG"]]
)
names(data_table) <- c("x", "y", "z")
data_table <- na.omit(data_table) # Suppression des NA

# Calcul des statistiques
Ex <- mean(data_table$x, na.rm = TRUE)
Ey <- mean(data_table$y, na.rm = TRUE)
Ez <- mean(data_table$z, na.rm = TRUE)

Sdx <- sd(data_table$x, na.rm = TRUE)
Sdy <- sd(data_table$y, na.rm = TRUE)
Sdz <- sd(data_table$z, na.rm = TRUE)

Covxy <- cov(data_table$x, data_table$y, use = "complete.obs")
Covxz <- cov(data_table$x, data_table$z, use = "complete.obs")
Covyz <- cov(data_table$y, data_table$z, use = "complete.obs")

# Création des poids du portefeuille
xpoids <- seq(from = 0, to = 1, length.out = 1000)
Actifs3bis <- data.table(wx = rep(xpoids, each = length(xpoids)),
                         wy = rep(xpoids, length(xpoids)))
Actifs3bis[, wz := 1 - wx - wy]

# Calcul des métriques du portefeuille
Actifs3bis[, ':=' (
  Ep = wx * Ex + wy * Ey + wz * Ez,
  Sdp = sqrt(wx^2 * Sdx^2 +
               wy^2 * Sdy^2 +
               wz^2 * Sdz^2 +
               2 * wx * wy * Covxy +
               2 * wx * wz * Covxz +
               2 * wy * wz * Covyz)
)]
Actifs3bis <- Actifs3bis[wx >= 0 & wy >= 0 & wz >= 0]
```


```{r}
# Graphique de la frontière d'efficience
library(ggplot2)
plot <- ggplot() +
  geom_point(data = Actifs3bis, aes(x = Sdp, y = Ep, color = wx - wz)) +
  geom_point(data = data.table(Sd = c(Sdx, Sdy, Sdz), E = c(Ex, Ey, Ez)),
             aes(x = Sd, y = E), color = "black", size = 3, shape = 18) +
  theme_light() +
  labs(
    title = "Frontière d'efficience du portefeuille",
    subtitle = "Composé des actifs JUVE.MI, SSL.MI, XXT.SG",
    x = "Volatilité", y = "Espérance de rentabilité",
    caption = "Source : Yahoo Finance"
  ) +
  scale_y_continuous(label = scales::percent) +
  scale_x_continuous(label = scales::percent) +
  scale_color_gradientn(colors = c("yellow", "cyan", "blue"),
                        name = expression(omega[x] - omega[z]), labels = scales::percent) +
  theme(
    plot.title = element_text(color = "black", size = 12, face = "bold"),
    plot.subtitle = element_text(color = "grey3", size = 9),
    plot.caption = element_text(color = "azure4", face = "plain")
  )
print(plot)
```


```{r}
# Portefeuille de variance minimale
getMinVariancePortfolio <- function(mu, covMat, assetSymbols) {
  U <- rep(1, length(mu))
  O <- solve(covMat)
  w <- O %*% U / as.numeric(t(U) %*% O %*% U)
  Risk <- sqrt(t(w) %*% covMat %*% w)
  ExpReturn <- t(w) %*% mu
  Weights <- `names<-`(round(w, 5), assetSymbols)
  list(Weights = t(Weights),
       ExpReturn = round(as.numeric(ExpReturn), 5),
       Risk = round(as.numeric(Risk), 5))
}
Pf_VM <- getMinVariancePortfolio(
  mu = c(Ex, Ey, Ez),
  covMat = cov(data_table, use = "complete.obs"),
  assetSymbols = tickers
)
print(Pf_VM)
```


```{r}
# Portefeuille tangent
r.free <- 0.025
cov.mat <- cov(data_table, use = "complete.obs")
E <- c(Ex, Ey, Ez)
cov.mat.inv <- solve(cov.mat)
w.t <- cov.mat.inv %*% (E - r.free)
w.t <- as.vector(w.t / sum(w.t))
names(w.t) <- tickers
E.t <- crossprod(w.t, E)
Sd.t <- sqrt(t(w.t) %*% cov.mat %*% w.t)
PTangent <- list(
  Weights = w.t,
  ExpReturn = as.vector(E.t),
  Risk = as.vector(Sd.t)
)
print(PTangent)
```



